【裁判字號】    91,簡,948
【裁判日期】    920611
【裁判案由】    綜合所得稅
【裁判全文】
臺北高等行政法院判決                            九十一年度簡字第九四八號
  原      告  甲○○
  訴訟代理人  丙○○
  被      告  財政部台灣省北區國稅局
  代  表  人  林吉昌（局長）
  訴訟代理人  乙○○
右當事人間因綜合所得稅事件，原告不服財政部中華民國九十一年八月六日台財訴字
第○九一○○三五七六二號訴願決定（案號第00000000號），提起行政訴訟
。本院判決如左：
    主  文
原告之訴駁回。
訴訟費用由原告負擔。
    事  實
緣原告民國（下同）八十八年度綜合所得稅結算申報，列報扶養免稅額新台幣（下同
）三九六、○○○元，經被告初查，以其中列報之蕭輔華（原告之子，六十七年七月
十八日生）已滿二十歲，且大陸學籍未經教育部認可為由，乃否准認列系爭免稅額七
二、○○○元，原告不服，申請復查，經被告於九十一年四月二十九日以北區國稅法
第0000000000號復查決定書維持原核定，原告猶表不服，提起訴願，亦遭
決定駁回，遂向本院提起行政訴訟。茲摘敘兩造主張之理由意旨如次：
一原告主張之理由略謂：(一)按所得稅法第十七條第一項第一款第二目：「‧‧‧（二
  ）納稅義務人之子女未滿二十歲，或二十歲以上，因在校就學、身心殘障或因無謀
  生能力受納稅義務人扶養者。」規定，子女二十歲以上，只要在校就學即可列入扶
  養免稅額，並無明文規定限制就學之學校，原告之兒子蕭輔華就讀廣州美術學院工
  業設計系為中國大陸官辦大學，每學年均有註冊及就讀依法是學生身分，縱然大陸
  學歷政府不予認定，但其無謀生能力，仍需原告提供學費、食宿、零用、交通等的
  龐大費用，亦為事實，絕不會因其具有大陸學生身分而改變受扶養之事實，亦符合
  「因無謀生能力受納稅義務人扶養者」條件，原告係依規定列報扶養，於法並無不
  合。(二)查最高法院五十六年三月三十一日台上字第七九五號判例：「民法第一千零
  八十四條，乃規定父母對於未成年子女之保護及教養義務，與同法第一千一百十四
  條第一款所定，直系血親相互間之扶養義務者不同，後者凡不能維持生活而無謀生
  能力時，皆有受扶養之權利，並不以未成年為限。又所謂謀生能力並不專指無工作
  能力者而言，雖有工作能力而不能期待其工作，或因社會經濟情形失業，雖已盡相
  當之能事，仍不能覓得職業者，亦非無受扶養之權利，故成年之在學學生，未必即
  喪失其受扶養之權利。」依據以上之判例，可知原告主張兒子蕭輔華「因無謀生能
  力受納稅義務人扶養者」之條件，完全符合上開判例成立之法律要件。(三)財政部八
  十四年十一月十五日台財稅第八四一六五七八九六號函釋：「現階段台灣地區人民
  年滿二十歲，就讀學歷未經教育部認可之大陸地區學校，納稅義務人於辦理綜合所
  得稅結算申報時，不得列報扶養親屬免稅額。」規定，查並無任何法律依據，被告
  逕行行使命令，限制人民權利，顯已逾其母法授權範圍，於法應屬無效。殊不知法
  雖明文授權行政機關自行制訂有關人民之權利義務事項，但其制定範圍與內容，亦
  應以不超過其母法授權範圍為限。(四)至於被告復查決定書謂：「教育部表示對大陸
  學歷採認事宜，認係屬政策政治層面問題‧‧‧」乙節，顯係企圖以政治問題來規
  避法律的拘束，如被告認為大陸在學學生身分因為教育部「表示」的關係而否准認
  列扶養，就應透過修法程序立法，不應以詢問方式便宜行事，的確仍欠缺法律的正
  當公平性，於法不合。如若被告執意使用政治方法來解決法律事件，那何需法律、
  法庭、法官？公平正義夫復何在？(五)依現行年度所得稅表申報項目，在大陸繳交的
  所得稅可以扣抵，在大陸親人可以列報扶養，不應單獨將在大陸就學學生排除在外
  ，否則有失公允，故被告應比照准予列報扶養在大陸就學親屬免稅額，以符合公平
  原則。請撤銷訴願決定及原處分關於「否准列報蕭輔華免稅額七二、○○○元」部
  分等語。
二被告主張之理由略謂：本件原告於辦理八十八年度綜合所得稅結算申報時，列報扶
  養六十七年次兒子蕭輔華一人免稅額計七二、○○○元，被告以原告所申報扶養之
  兒子已年滿二十歲，且大陸學籍未經教育部認可，而依相關規定，否准認列，剔除
  免稅額七二、○○○元。經查，教育部表示對大陸學歷採認事宜認為係屬政策層面
  問題，對開放大陸地區學歷之採認問題，尚須考量兩岸關係、學術水準、意識型態
  、國家高級人力供需及國內高等教育發展之影響等因素，俟有結論後再考慮開放大
  陸地區學歷採認；是本件原告雖一再主張法無明文規定限制大陸就學直系親屬不得
  申列扶養免稅額，惟因教育部未明文公告認可之大陸地區學校學歷，原告之子蕭輔
  華就讀大陸學校即不符合「就學」之條件，被告依相關法令函釋規範意旨，剔除免
  稅額七二、○○○元，並無違誤。綜上論述：原核定及所為復查、訴願決定均無違
  誤，請駁回原告之訴等語。
      理  由
一按「按前三條規定計得之個人綜合所得總額，減除左列免稅額及扣除額後之餘額，
  為個人之綜合所得淨額：一、免稅額：納稅義務人按規定減除其本人、配偶及合於
  左列規定扶養親屬之免稅額。但配偶依第十五條第二項規定分開計算稅額者，納稅
  義務人不得再減除配偶之免稅額：（一）‧‧‧（二）納稅義務人之子女未滿二十
  歲，或滿二十歲以上，而因在校就學、身心殘障或因無謀生能力受納稅義務人扶養
  者。」為所得稅法第十七條第一項第一款第二目所明定。又「現階段台灣地區人民
  年滿二十歲，就讀學歷未經教育部認可之大陸地區學校，納稅義務人於辦理綜合所
  得稅結算申報時，不得列報扶養親屬免稅額。」復為財政部八十四年十一月十五日
  台財稅第八四一六五七八九六號函釋有案。上開函釋，係財政部基於職權關於年滿
  二十歲就讀未經認可之大陸學校者不得被列報扶養所為釋示，未逾越法律規定，自
  可適用。
二查本件原告八十八年度綜合所得稅結算申報，其中列報扶養其子蕭輔華免稅額七二
  、○○○元，經被告審查以蕭輔華於六十七年七月十八日生，已年滿二十歲，且就
  讀大陸廣州美術學院工業設計系，有收費統一收據影本附原處分卷可稽，其大陸學
  籍未經教育部認可，為原告所不否認，原告亦未提出蕭輔華無謀生能力之相關證明
  ，則被告否准其列報扶養蕭輔華免稅額七二、○○○元，揆諸首揭規定及說明，核
  無違誤，訴願決定，予以維持，亦無不合，原告猶執前詞，訴請撤銷原處分及訴願
  決定否准其列報扶養蕭輔華之免稅額，難認為有理由，應予駁回。
四據上論結，本件原告之訴為無理由，依行政訴訟法第二百三十六條、第九十八條第
  三項前段，判決如主文。
中      華      民      國    九十二    年      六      月     十一     日
                            臺 北 高 等 行 政 法 院  第 一 庭
                                                     法    官  黃本仁
右為正本係照原本作成。
本件以訴訟事件所涉及之法律見解具有原則性者為限，始得於本判決送達後二十日內
向本院提出上訴狀並表明上訴理由，如已於本判決宣示後送達前提起上訴者，應於判
決送達後二十日內補具上訴理由（均按他造人數附繕本），且經最高行政法院許可後
方得上訴。
中      華      民      國    九十二    年      六      月     十二     日
                                                     書 記 官  姚國華


司法院資訊處製作；財團法人民間司法改革基金會備份。
